---
title: "Práctica de aula 7 (PA07). Morfometría de Cuencas y Procesos Fluviales<small><br>Geomorfología (GEO-114)<br>Universidad Autónoma de Santo Domingo (UASD)<br>Semestre 2024-02</small>"
author: "El Tali"
date: "`r format(Sys.Date(), '%Y-%m-%d')`"
output:
  # bookdown::github_document2:
  #   number_sections: false
  #   fig_caption: yes
  bookdown::html_document2:
    number_sections: false
    code_folding: hide
    fig_caption: yes
    md_extensions: "-fancy_lists"
    toc: true
    toc_depth: 3
editor_options: 
  chunk_output_type: console
always_allow_html: true
# bibliography: references.bib
---

```{r setup, include=FALSE}
knitr::opts_chunk$set(
  echo = TRUE,
  warning = FALSE,
  message = FALSE,
  out.width = '100%',
  fig.retina = 4)
```

```{r, include=F}
output_format <- knitr::opts_knit$get("rmarkdown.pandoc.to")
repo_url <- system("git config --get remote.origin.url", intern = TRUE)
repo_name <- sub(".git$", "", basename(repo_url))
org_name <- basename(dirname(repo_url))
rmd_filename <- tools::file_path_sans_ext(basename(knitr::current_input()))
github_pages_url <- paste0("https://", org_name, ".github.io/", repo_name, "/", rmd_filename, ".html")
```

```{r, results='asis', echo=F}
if (grepl('gfm', output_format)) {
  cat('Versión HTML (quizá más legible), [aquí](', github_pages_url, ')\n', sep = '')
} else if (output_format == 'latex') {
  cat('Versión HTML (quizá más legible), [aquí](', github_pages_url, ')\n', sep = '')
}
```

# Fecha/hora de entrega

**15 de octubre de 2024, 11:59 pm.**

# Objetivo

El objetivo de esta práctica es aplicar conceptos de geomorfología fluvial y morfometría de cuencas, utilizando herramientas de análisis geomorfológico. Se espera que los estudiantes consulten los libros de *Geomorfología* de Mateo Gutiérrez Elorza y *Geomorfología* de Javier de Pedraza para profundizar en el contenido teórico.

# Materiales

- Libro: Gutiérrez Elorza, M. (2008). Geomorfología. España: Pearson Educación.
- Libro: Pedraza, J. d., Carrasco González, R. M. (1996). Geomorfología: principios, métodos y aplicaciones. España: Rueda.
- Mapa de una cuenca hidrográfica y vegetal para dibujar encima.
- (Opcional) Software de Sistemas de Información Geográfica (SIG).
- Calculadora.

En el último apartado de esta práctica denominado "**Informe final**", tienes un mandato que debes leer antes comenzar la práctica. Lee todos los apartados antes de comenzar.

# Ejercicio 1. Consulta bibliográfica

Investiga los conceptos de geomorfología fluvial y morfometría de cuencas en los libros mencionados. Debes centrarte en los siguientes temas, revisando en los dos libros, el de Gutiérrez Elorza (2008) y el de De Pedraza (1996):
  
- **Breve historia**: Principales autores clásicos y recientes.
- **El sistema fluvial**: Revisa los conceptos básicos (río, canal, escorrentía), el sistema fluvial idealizado, las variables y su relevancia en los distintos intervaos temporales.
- **Fundamentos hidrológicos**: Revisa la sección correspondiente del libro de De Pedraza, específicamente sobre generación y concnetración de escorrentía, régimen hídrico, crecidas y estiajaes, el hidrograma de crecida.
- **Morfometría de cuencas y redes de drenaje**: Revisa los apartados o el contenido de morfometría de cuencas, especialmente los conceptos de área de cuenca, orden de red, razón (relación) de bifurcación, densidad de drenaje, y todos los demás parámetros morfométricos de cuenca sy redes.

De cada tema, redacta un párrafo donde resumas los conceptos relevantes y su importancia en el contexto del aprendizaje geomorfológico, indicando en cada caso los aportes que se hacen o pueden hacer desde la geografía física. Reserva dicho contenido para que te sirva en el informe final (no para que lo transcribas literalmente al informe final, sólo para que te sirva de insumo).

# Ejercicio 2. Selección de cuenca, delineado

Selecciona una cuenca hidrográfica de interés. Usando un mapa topográfico en el aula (preferible), o alternativamente [este mapa topográfico web](http://geofis.xyz/lm/index.php/view/map/?repository=mtnrd50k&project=mtnrd50k) (requiere zoom a escala 1:100,000 o más detallada), dibuja encima, sin dañar el mapa original, una red hidrográfica y el límite de una cuenca.

# Ejercicio 3. Cálculos de morfometría

## 3.1 Densidad de drenaje

Calcula la **densidad de drenaje** de la cuenca utilizando la fórmula:

\[
D = \frac{L_{total}}{A}
\]

Donde:
- \( D \) es la densidad de drenaje (km/km²),
- \( L_{total} \) es la longitud total de los ríos de todos los órdenes (km),
- \( A \) es el área de la cuenca (km²).

## 3.2 Obtención del orden de red

Asigna la jerarquía hidrográfica a los cursos de tu red dibujada utilizando el método de **Strahler**, para determinar el orden de red máximo. Indica cuántos ríos corresponden a cada orden.

## 3.3 Cálculo de la razón de bifurcación

La **razón de bifurcación** se refiere a la relación entre el número de ríos de un determinado orden con el número de ríos del siguiente orden superior. Según Horton (1945), esta razón es una medida importante para entender la estructura de la red fluvial.

La fórmula de Horton para calcular la razón de bifurcación (\(R_b\)) es:

\[
R_b = \frac{N_n}{N_{n+1}}
\]

Donde:
- \(N_n\) es el número de ríos de orden \(n\),
- \(N_{n+1}\) es el número de ríos de orden \(n+1\).

### Pasos para el cálculo

1. **Identificación de órdenes**: Clasifica todos los ríos de la cuenca utilizando el método de Strahler.
2. **Conteo de ríos**: Cuenta el número de ríos para cada orden.
3. **Aplicación de la fórmula**: Aplica la fórmula de Horton para calcular la razón de bifurcación entre los diferentes órdenes.

### Ejemplo de cálculo

Supongamos que has identificado los siguientes números de ríos para cada orden:

- **Orden 1**: 15 ríos
- **Orden 2**: 7 ríos
- **Orden 3**: 3 ríos
- **Orden 4**: 1 río

Usando la fórmula de Horton:

Para los órdenes 1 y 2:

\[
R_b = \frac{15}{7} = 2.14
\]

Para los órdenes 2 y 3:

\[
R_b = \frac{7}{3} = 2.33
\]

Para los órdenes 3 y 4:

\[
R_b = \frac{3}{1} = 3.00
\]

Existe una razón promedio también, que se obtiene promediando los valores anteriores. También se puede estimar la razón de bifurcación utilizando el método de regresión lineal.

# Ejercicio 4. Análisis crítico

## 4.1 Interpretación

Reflexiona sobre los resultados obtenidos y discútelos en función de los conceptos estudiados en los libros. Responde las preguntas a continuación, y reserva tus respuestas para el informe final.
  
- ¿Cómo influye el clima en la morfometría de la cuenca?
- ¿Qué impacto tiene la litología en la estructura de los sistemas fluviales?
- ¿Qué efectos tienen las actividades humanas sobre los procesos fluviales en la cuenca?

## 4.2 Influencia de Factores Externos

Reflexiona sobre cómo las variables climáticas y tectónicas podrían haber influido en la evolución de la cuenca. Relaciona esto con las ideas presentadas en los textos consultados.

# Informe final

Redacta un informe final de cuatro párrafos donde resumas tus hallazgos en los ejercicios anteriores. El informe debe contener los siguientes elementos:
  
- Introducción, que incluya objetivos y justificación.
- Breve descripción de la cuenca seleccionada.
- Metodología empleada, que deberá incluir los materiales y explicación de los cálculos realizados.
- Discusión de los resultados, donde intepretes lo obtenido e indiques las limitaciones y posibles estudios futuros.
  
El informe debe estar bien estructurado y utilizar adecuadamente las referencias bibliográficas.

# Referencias

- Gutiérrez Elorza, M. (2008). Geomorfología. España: Pearson Educación.
- Pedraza, J. d., Carrasco González, R. M. (1996). Geomorfología: principios, métodos y aplicaciones. España: Rueda.
